臺灣士林地方法院民事簡易判決
  111年度湖簡字第899號
原      告  魅綺生技有限公司

法定代理人  趙怡雯   
訴訟代理人  陳祈嘉律師
被      告  高林愛守
訴訟代理人  王氷英  
上列當事人間請求返還押租金等事件，經本院於民國111年9月16
日言詞辯論終結，判決如下：
    主      文
被告應給付原告新臺幣5萬8,500元，及自民國110年12月14日起
至清償日止，按週年利率百分之5計算之利息。
原告其餘之訴駁回。
訴訟費用新臺幣5,400元，由被告負擔十分之一即新臺幣540元，
餘由原告負擔。
本判決原告勝訴部分得假執行。但被告如以新臺幣5萬8,500元為
原告預供擔保後，得免為假執行。
    事實及理由要領
一、本判決依民事訴訟法第434條第1項規定，合併記載事實及理
    由要領，其中原告之主張與被告之答辯，並依同條項規定，
    分別引用原告之起訴狀（即支付命令聲請狀）、訴狀資料（
　　民國111年7月15日、同年5月10日提出）、被告之答辯狀（
　　含異議狀，110年12月20日、111年6月20日、111年9月12日
    提出），以及本件言詞辯論筆錄（111年7月15日、同年9月1
    6日）。
二、本院之判斷：
　㈠查，訴外人忠孝雅美姬時尚診所（下稱雅美姬診所）前邀同
    原告為連帶保證人，與被告簽訂房屋租賃契約（下稱系爭租
    約），向被告承租門牌號碼臺北市○○○路0段000號8樓房屋（
    下稱系爭房屋），約定租期自109年4月1日起至111年3月31
    日止，每月租金新臺幣（下同）14萬8,800元，並給付押租
    金35萬元（下稱系爭押租金），同時交付後續到期之月租金
    支票予被告，嗣因疫情影響，被告同意雅美姬診所提前終止
    系爭租約，但雙方至同年8月18日才會同點交房屋，而雅美
    姬診所並未將系爭房屋回復出租時之原狀（詳於下述）
　　，是被告僅交還未到期之租金支票8紙（票據資料如本院卷
    第19頁簽收單所示，不含110年7月份之租金支票），亦未返
    還系爭押租金，並已提示110年7月份之租金支票（票面金額
    14萬8,800元）且經銀行兌付，以及雅美姬診所已將其就系
    爭租約得對被告請求之債權讓與原告等情，有系爭房屋租賃
    約書、交還系爭房屋鑰匙及未到期租金支票簽收單、債權讓
    與證明書（見本院卷第37至41、19、169頁）在卷可憑，此
    部分事實，堪以認定。至於原告主張伊為系爭租約之實質承
    租人，得逕依系爭租約對被告主張權利乙節，與本院上開所
    認不同，難認可採，先此敘明。
　㈡兩造之主張與抗辯要旨：
　　原告主張系爭房屋於110年6月30日即已清空，未再繼續占用
　　，並通知被告於同年7月17日前來領取該屋鑰匙，被告無由
    兌付110年7月份之租金支票，且系爭房屋已經點交交還，被
    告即應返還系爭押租金等語。被告則抗辯，承租人雅美姬診
    所於110年6月30日並未依系爭租約之約定將系爭房屋恢復原
    狀返還原告，亦未將診所之登記與稅籍地址遷出系爭房屋，
　　且遲至110年8月18日才交還系爭房屋鑰匙，自應給付同年7
    月1日起至同年8月18日止之租金、伊並得向雅美姬診所收取
    違約金、處理遺留物費用、恢復原狀費用（上開費用合計95
    萬6,000元），而上開金額扣抵系爭押租金已經不足，原告
    之請求並非有理等語。
　㈢依兩造爭執要旨，本件應審酌之爭點在於︰⒈系爭租約於何時
    終止？⒉雅美姬診所返還系爭房屋時是否有依系爭租約之約
    定狀態交還該屋？⒊被告於110年8月18日始領受雅美姬診所
    交還之系爭房屋，是否有受領遲延情形？⒋被告向雅美姬診
    所收取同年7月1日起至同年8月18日止之租金、違約金、處
    理遺留物費用、恢復原狀費用（上開費用合計95萬6,000元
    ）是否有據？⒌倘被告得向雅美姬診所請求上開金額者，經
    被告主張抵銷後，原告尚得對被告請求有關系爭租約之債權
    金額為若干？茲論述如下：
　⒈系爭租約經契約雙方（即被告與雅美姬診所）合意提前於11
　　0年6月30日終止：　
    查，被告抗辯伊同意雅美姬診所提前終止系爭租約，但該診
    所至110年8月18日才交還系爭房屋鑰匙，所以應至該日系爭
    租約才終止云云。然由卷附被告所寄發存證信函（見本院卷
    第83頁）觀之，被告於該存證信函中明確記載「…甲方（即
    被告）同意並以本函終止租約於民國110年6月30日。…」之
    內文，且對照原告提出之LINE對話截圖可知，被告曾傳訊予
    雅美姬診所之黃醫師，告知「…租金計至6月30日止。…」之
    意旨（見支付命令卷第12頁），綜酌上開證據資料，堪認原
    告主張系爭租約經契約雙方合意提前於110年6月30日終止為
    可採。被告以點交房屋之日為終止日，並非可採。
　⒉雅美姬診所交還系爭房屋時並未依照系爭租約所約定之狀態
    交還被告：
  ⑴按，解釋意思表示，應探求當事人之真意，不得拘泥於所用
    之辭句，民法第98條亦有明文規定。而解釋當事人之契約，
    應以當事人立約當時之真意為準，而真意何在，又應以過去
    事實及其他一切證據資料為斷定之標準，不能拘泥文字致失
    真意（最高法院39年台上字第1053號判例意旨參照）。查，
    系爭租約第4條第4～6項雖約定：「房屋有改裝設施之必要
　　，乙方（按：即雅美姬診所）取得甲方（按：即被告）之同
    意後，得自行裝設，但不得損害原有建物。乙方交還系爭房
    屋時，並應負責『回復原狀』。」、「除甲方同意繼續出租外
    ，乙方於租賃期滿即日將房屋『以誠意照原狀遷還』甲方
　　，不得藉詞推諉或或任何主張向甲方請求遷讓費或任何費用
　　。如不即時遷讓交還房屋時，甲方每月得向乙方請求按照租
    金五倍之違約金或即申請停水停電至遷讓完了之日起，乙、
　　丙（即身為系爭租約連帶保證人之本件原告）絕不異議。」
　　、「契約期間內乙方若擬遷他處時，乙方不得向甲方請求遷
    讓償還租款或移轉費及一切權利金，當自將該房屋無條件『
　　照原狀交還』甲方，乙方絕不異議。」。然而，系爭房屋內
    各項設備、裝潢本即有自然耗損情形，且民法第429條第1項
    明文：「租賃物之修繕，除契約另有訂定或另有習慣外，由
    出租人負擔」。是上開約定條款中所載之『回復原狀』、『
　　以誠意照原狀遷還』、『照原狀交還』，應指承租人於租期屆
    滿或提前終止交還房屋時，應依承租前之概況，以不違乎自
    然耗損狀態交還出租人，而非要求承租人須將房屋完全回復
    承租前之原狀態，先此敘明。
　⑵又查，對照卷附被告提出之系爭房屋平面圖、雅美姬診所交
    還系爭房屋時之照片（見本院卷第18、115至117頁），明顯
    可知系爭房屋原屬一般住家之裝潢隔間，而雅美姬診所承租
    後，為符合其使用需求，拆除系爭房屋原有隔間及裝潢，另
    為規劃、重新裝潢，但在系爭契約終止後，交還系爭房屋時
　　，僅拆除其自行裝設之裝潢，未將系爭房屋回復至原先之隔
    間與裝潢，其自行裝設之冷氣室外機，亦仍懸掛於該屋窗外
　　，屋內亦有冷氣管線等未拆除。是可認系爭租約提前終止後
　　，雅美姬診所並未依照系爭租約第4條第4～6項約定，將該屋
    依照承租前之概況，以不違乎自然耗損狀態交還被告，而
　　有不履行系爭租約承租人回復原狀義務之情形。
　⒊被告於110年8月18日始領受雅美姬診所交還系爭房屋並無受
    領遲延之情形：　
　　承前所述，遲至110年8月18日被告領受雅美姬診所交還系爭
    房屋之日，雅美姬診所仍未依照系爭租約第4條第4～6項約定
    ，將該屋回復原狀交還被告，且原告未舉證證明雅美姬診所
    於同年6月30日已將診所之登記與稅籍遷出系爭房屋，自難
    認雅美姬診所於同年8月18日前所提出之給付已合乎債之本
    旨，是被告抗辯雅美姬診所未依系爭租約回復原狀、未辦妥
    相關變更登記事項，而於同年8月18日前拒絕接受雅美姬診
    所提出之給付（即交還系爭房屋），當屬有據。準此，難認
    被告於110年8月18日始領受雅美姬診所交還系爭房屋確有受
    領遲延情形。
　⒋被告向雅美姬診所收取同年7月1日起至同年8月18日止之租金
    、違約金、處理遺留物費用、恢復原狀費用，有無理由之判
    斷：
　⑴被告不得向雅美姬診所收取110年7月1日起至同年8月18日止
    之租金：　
　　承前所述，系爭租約業經契約雙方合意於110年6月30日提前
    終止，於租約終止之後，雅美姬診所自無再行給付租金之義
    務，是被告抗辯伊得向雅美姬診所收取110年7月1日起至同
    年8月18日止之租金，難認可採。至於雅美姬診所於租約終
    止日，未即依系爭租約之約定將系爭房屋回復原狀返還被告
　　、未將該診所之登記與稅籍地址遷出系爭房屋等情，則係被
    告得否向該診所請求賠償或違約金之問題（詳於下述）。又
　　，被告既向銀行且獲兌付雅美姬診所原先交付之110年8月份
    租金支票，就該取得之票款（即14萬8,800元），即屬不當
    得利，併此指明。
　⑵被告得向雅美姬診所請求110年7月1日起至同年8月18日止、
    相當於租金1.5倍計算之違約金：
　　系爭租約於110年6月30日提前終止後，雅美姬診所並未依照
    系爭租約第4條第4～6項約定，將該屋回復原狀返還被告，已
    如前述，被告援引系爭租約第4條第5項後段約定，請求雅美
    姬診所給付自租約終止後至點交返還日止之違約金，即屬有
    據。惟按，約定之違約金額過高者，法院得減至相當之數額
    。民法第252條有明文。而違約金之約定，乃基於個人自主
    意思之發展、自我決定及自我拘束所形成之當事人間之規範
    ，本諸契約自由之精神及契約神聖與契約嚴守之原則，契約
    當事人對於其所約定之違約金數額，原應受其約束。惟倘當
    事人所約定之違約金過高者，為避免違約金制度造成違背契
    約正義等值之原則，法院得參酌一般客觀事實、社會經濟狀
    況及當事人所受損害情形，依職權減至相當之金額（最高法
    院102年度台上字第1606號判決要旨參照）。考以被告為單
    純之房屋出租人，以出租房屋收取租金而獲利，嗣考量疫情
    影響雅美姬診所之收入，同意提前終止系爭租約，可認於11
    0年7月1日起至同年8月18日間，被告除原先可期之租金收入
    損失外，難認尚有其他高額之損失。是本院依上述說明，參
    酌一般客觀事實、社會經濟狀況、違約情節、當事人所受損
    害等一切情狀，認為被告就該期間內雅美姬診所之違約情形
    ，請求該診所給付相當於租金2倍之違約金，當有過高之情
    ，應酌減為按該期間內相當租金1.5倍計算之金額、即35萬2
    ,800元【計算式：〔148,800＋148,800×（18/31）〕×
　　1.5＝352,800】較為適當。
　⑶被告得向雅美姬診所收取處理遺留物費用〔即分離式冷氣5台
    室外機（含風管）之拆除、清運費用〕2萬7,500元：
　　查，系爭租約第6條（違約處罰）第3款約定有：「乙方（即
    雅美姬診所）如有發生違約事項，以致損害甲方（即本件被
    告）之權益者，丙方絕負完全賠償連帶責任，並乙、丙（即
    擔任連帶保證人之本件原告）雙方均願拋棄先訴抗辯權。」
    （見本院卷第39頁）。又按，負損害賠償責任者，除法律另
    有規定或契約另有訂定外，應回復他方損害發生前之原狀。
    第一項情形，債權人得請求支付回復原狀所必要之費用，以
    代回復原狀。民法第213條第1、3項有明文規定。承前所述
　　，遲至110年8月18日，雅美姬診所仍未依照系爭租約第4條
    第4～6項約定，將系爭房屋回復原狀，且棄置分離式冷氣5台
    室外機（含風管）懸掛於屋外、屋內之冷氣風管等亦未拆除
    ，而為清除該等設備，勢將增加被告額外支出，是可認雅美
    姬診所確有違約情事，且已影響被告對於系爭房屋之後續利
    用，並對被告造成損害，依前揭系爭租約第6條第3款約定
　　，雅美姬診所與原告自應對被告連帶負損害賠償責任。又查
　　，被告主張上開冷氣室外機及風管除所需費用為2萬7,500元
　　乙節，已據其提出估價單為憑，核該金額並無過明顯過高或
    不合理情形，應堪憑採。準此，被告依系爭租約第6條第3款
    約定，請求雅美姬診所賠償拆除分離式冷氣5台室外機（含
    風管）所需費用2萬7,500元，當屬有據。至原告主張縱使承
    租人於系爭房屋遺留有物品、設備，依照系爭契約之約定，
    應視為廢棄物，被告逕丟棄之即可云云，然而，於重視環境
    保護之現代社會，清理遺留物品、廢棄或無益之設備，非可
    隨意丟棄，且須耗費人力及費用，原告上開陳述明顯漠視雅
    美姬診所應盡之承租人義務，更無由要求被告無條件負擔額
    外之拆除清理費用。故原告上開主張，難認可採，附此敘明
　　。
  ⑷被告得請求雅美姬診所給付回復原狀必要費用6萬元：
　　被告抗辯移除雅美姬診所於系爭房屋內設置之高壓醫用電箱
　　、電路恢復原狀、廢棄物清運需費11萬2,500元，恢復系爭
    房屋之輕隔間（含天花板、輕鋼架、燈具）需費15萬1,200
　　元（以上合計為26萬3,700元），並提出估價單（見本院卷
    第111、113頁）為憑。惟按，損害賠償係應回復受損前之狀
    態，並非回復為新品；而建物及裝潢等附屬設備有一定之耐
    用年限，自應扣除合理之折舊，以回復原狀所必要之費用定
    其損害額。且如前所述，所謂承租人回復原狀之義務，係指
    依照承租前之概況，以不違乎自然耗損狀態交還出租人為已
    足。本院審酌固定資產耐用年數表（建物耐用年數為50年、
    裝潢耐用年數為10年）、系爭房屋位於一般住宅商辦大樓之
    8樓、已有相當屋齡、原有隔間為一般型式、雅美姬診所承
    租系爭房屋係作為美容診所使用等一切情狀，參照民事訴訟
    法第222條第2項規定意旨，認被告得向雅美姬診所請求上開
    回復原狀必要費用之損害以6萬元定之為當；超過部分，即
    非可採。
　⑸小節：被告就雅美姬診所未依照系爭租約之約定返還系爭房
    屋，而得向其請求之違約金、處理遺留物費用、回復原狀必
    要費用之金額合計為44萬300元（計算式：352,800＋27,500＋
    60,000＝440,300）。
　⒌經被告主張抵銷後，原告尚得對被告請求有關系爭租約之債
    權金額為5萬8,500元：　
　⑴按，債務人於受通知時，所得對抗讓與人之事由，皆得以之
    對抗受讓人。債務人於受通知時，對於讓與人有債權者，如
    其債權之清償期，先於所讓與之債權或同時屆至者，債務人
    得對於受讓人主張抵銷。民法第299條定有明文。又，二人
    互負債務，而其給付種類相同，並均屆清償期者，各得以其
    債務，與他方之債務，互為抵銷。抵銷，應以意思表示，向
    他方為之。其相互間債之關係，溯及最初得為抵銷時，按照
    抵銷數額而消滅，民法第334條第1項前段、第335條第1項亦
    分別規定甚明。
　⑵系爭租約於110年6月30日提前終止後，雅美姬診所已無給付
    租金義務，被告仍向銀行提示110年7月份之租金支票，就該
    提示而取得之票據金額（即14萬8,800元），自屬不當得利
　　，應予返還。又，押租金在擔保租金之給付及租賃債務之履
    行，是系爭租約終止後，於結算承租人應賠償之金額後，就
    剩餘之押租金數額，當有返還承租人之義務。而被告既已於
    同年8月18日領受承租人雅美姬診所交還之系爭房屋，自應
    儘速結算，返還剩餘之系爭押租金餘額。
　⑶承前所述，被告就雅美姬診所未依系爭租約約定交還系爭房
    屋，而得向其請求之違約金、處理遺留物費用、回復原狀必
    要費用之金額合計為44萬300元；原告為系爭租約承租人雅
    美姬診所之連帶保證人，亦應負連帶給付之義務。又，原告
    係因受讓而取得雅美姬診所對於被告之前述不當得利債權（
　　即14萬8,800元）及系爭押租金債權（即35萬元），被告就
    其上述得向雅美姬診所及原告請求之違約金等債權，自得與
    原告本件請求互為抵銷。準此，經被告抵銷後，原告得請求
    被告給付之餘額為5萬8,500元（計算式：148,800＋350,000－
    440,300＝58,500），得請求被告返還。
三、從而，原告本於系爭租約、不當得利及債權讓與之法律關係
　　，請求被告給付5萬8,500元及自支付命令送達翌日起算之法
    定遲延利息，如主文第一項所示，為有理由，應予准許。逾
    此範圍之請求，則無理由，應予駁回。　　
四、本件係適用簡易訴訟程序，所為被告敗訴判決部分，應依職
    權宣告假執行；而被告陳明願供擔保請准免為假執行，核無
    不合，爰酌定相當擔保金額宣告之。
五、本件事證已明，兩造其餘攻擊防禦方法及所提證據，經審酌
    後認與判決結果不生影響，爰不再逐一論述，併此敘明。　
中　　華　　民　　國　　111 　年　　10　　月　　14　　日
                  內湖簡易庭  法　官　施月燿
以上為正本係照原本作成。
如不服本判決，應於送達後20日內，向本院提出上訴狀並表明上
訴理由，如於本判決宣示後送達前提起上訴者，應於判決送達後
20日內補提上訴理由書（須依對造人數附繕本）。
中　　華　　民　　國　　111 　年　　10　　月　　14　　日
                            書記官  朱鈴玉